【裁判字號】    96,訴,4128
【裁判日期】    970918
【裁判案由】    償還公費
【裁判全文】
臺北高等行政法院判決
                                     96年度訴字第04128號
                              .
原      告  陸軍專科學校
代  表  人  甲○○（校長）
訴訟代理人  湯光民  律師
被      告  乙○○
            丙○○
            Ｋ○○
            丁○○
            Ｌ○○
            戊○○
            己○○
            庚○○
            Ｍ○○
            辛○○
            Ｎ○○
            壬○○
            癸○○
            子○○
            丑○○
            寅○○
            卯○○
            辰○○
            巳○○
            Ｏ○○
            午○○
            未○○
            申○○
            酉○○
            戌○○
            亥○○
            天○○
            Ｐ○○
            地○○
            宇○○
            Ｑ○○
            宙○○
            Ｒ○○
            Ｓ○○
            玄○○
            黃○○
            惠萍
            Ａ○○
            Ｂ○○
            Ｔ○○
            Ｃ○○
            Ｄ○○
            Ｕ○○          桃.
            Ｅ○○
            Ｆ○○
            Ｖ○○
            Ｇ○○
            Ｈ○○
            Ｗ○○
            Ｉ○○
            Ｊ○○
            江素真
            Ｘ○○
上列當事人間因償還公費事件，原告提起行政訴訟。本院判決如
下：
    主  文
被告辰○○應給付原告新台幣（下同）460,651 元及自97年1 月
18 日起至給付日止按週年利率百分之5 計算之利息。
被告酉○○應給付原告594,928 元及自97年1 月22日起至給付日
止按週年利率百分之5 計算之利息。
被告亥○○應給付原告600,000 元及自97年1 月26日起至給付日
止按週年利率百分之5 計算之利息。
被告地○○應給付原告190,000 元及自97年1 月22日起至給付日
止按週年利率百分之5 計算之利息。
被告宙○○應給付原告203,000 元及自97年1 月24日起至給付日
止按週年利率百分之5 計算之利息。
被告玄○○應給付原告418,500 元及自97年1 月24日起至給付日
止按週年利率百分之5 計算之利息。
被告Ａ○○應給付原告255,980 元及自97年1 月24日起至給付日
止按週年利率百分之5 計算之利息。
被告Ｃ○○應給付原告45,000元及自97年1 月24日起至給付日止
按週年利率百分之5 計算之利息。
被告Ｅ○○應給付原告123,467 元及自97年1 月25日起至給付日
止按週年利率百分之5 計算之利息。
被告Ｇ○○應給付原告450,020 元及自97年1 月23日起至給付日
止按週年利率百分之5 計算之利息。
被告Ｉ○○應給付原告409,630 元及自97年1 月26日起至給付日
止按週年利率百分之5 計算之利息。
原告其餘之訴駁回。
訴訟費用由前揭敗訴被告負擔3 分之1 ，其餘由原告負擔。
     事  實
一、事實概要：
    (一)被告乙○○於民國（下同）81年9 月5 日起為就讀原告常
      備士官班（常56期）之學生，在學期間因屢次犯錯，且無
      意願就讀，遂由原告依行為時「學員生手冊」第21條第4
      項規定，於82年3 月1 日予以開除。依上開行為時「國軍
      各軍事學校轉學退學開除學生賠償費用辦法」規定，被告
      乙○○及其家長丙○○、Ｋ○○應賠償被告乙○○在校間
      之各項費用計新台幣（下同）76,820元。惟被告僅繳交
      36,820元，尚欠原告40,000元。
    (二)被告丁○○就讀原告常備士官班（常56期9 連）之學生，
      因在學期間多次逾假、屢犯校規，經學生懲處人評會一致
      決議，遂由原告依行為時「國軍各軍事學校學員生修業規
      則」第46條第1 項規定，於83年10月12日予以開除。依上
      開行為時「國軍各軍事學校轉學退學開除學生賠償費用辦
      法」規定，被告丁○○及其家長施顯鍾、Ｌ○○應賠償被
      告丁○○在校間之各項費用計359,567 元，惟被告僅繳交
      72,108元，尚欠原告287,459 元。
    (三)被告己○○於83年6 月28日起為就讀原告常備士官班（常
      58期21連）之學生，因在學期間意志不堅，不願就讀，經
      學生懲處人評會一致決議，遂由原告依行為時「學員生手
      冊」第35條第4 款規定，於84年9 月1 日予以開除。依上
      開行為時「國軍各軍事學校轉學退學開除學生賠償費用辦
      法」規定，被告己○○及其家長庚○○應賠償被告己○○
      在校間之各項費用計214,848 元，惟被告僅繳交102,348
      元，尚欠原告112,500 元。
    (四)被告辛○○於84年9 月1 日起為就讀原告常備士官班（常
      59期）之學生，因在學期間功過相抵，累滿三大過，經學
      生懲處人評會一致決議，遂由原告依行為時「學員生手冊
      」第10009 條第1 款規定，於85年4 月26日予以開除。依
      上開行為時「國軍各軍事學校轉學退學開除學生賠償費用
      辦法」規定，被告徐世明及其家長徐尉菘、Ｎ○○應賠償
      被告辛○○在校間之各項費用計145,213 元，惟被告僅繳
      交108,413 元，尚欠原告36,800元。
    (五)被告癸○○於82年6 月11日起為就讀原告常備士官班（常
      57期）之學生，因在學期間累滿三大過，遂由原告依行為
      時「學員生手冊」第02035 條第2 項規定，於85年6 月13
      日予以開除。依上開行為時「國軍各軍事學校轉學退學開
      除學生賠償費用辦法」規定，被告癸○○及其家長子○○
      應賠償被告鄭育騏在校間之各項費用計565,341 元，惟被
      告僅繳交224,640 元，尚欠原告340,701 元。
    (六)被告丑○○於84年6 月28日起為就讀原告常備士官班（常
      59期4 連）之學生，因在學期間無就讀意願，申請退學，
      經學生懲處人評會一致決議，遂由原告依行為時「學員生
      手冊」第02031 條第6 項規定，於85年9 月14日予以開除
      。依上開行為時「國軍各軍事學校轉學退學開除學生賠償
      費用辦法」規定，被告丑○○應賠償在校間之各項費用計
      221,291 元。惟被告丑○○僅繳納82,741款項後，目前仍
      積欠原告138,550 元。故被告丑○○自負有賠償在校期間
      費用予原告之義務。
    (七)因緣被告寅○○於85年6 月28日起為就讀原告常備士官班
      （常60期1 營）之學生，因在學期間無意願就讀，經多次
      輔導後仍堅持退學，並蓄意不假離營，遂由原告依行為時
      「學員生手冊」第11009 條第7 款規定，於85年10月24日
      予以開除。依上開行為時「國軍各軍事學校轉學退學開除
      學生賠償費用辦法」規定，被告寅○○及其家長卯○○應
      賠償被告寅○○在校間之各項費用計50,791元。
    (八)被告辰○○於91年8 月5 日起為就讀原告常備士官班（常
      66期2 連）之學生，因在學期間意志不堅，不願繼續就讀
      ，申請自願退學，經原告依行為時「學員生手冊」第0200
      5 條第6 款規定，於93年6 月18日予以退學。依上開行為
      時「國軍各軍事學校轉學退學開除學生賠償費用辦法」規
      定，被告辰○○及其家長巳○○、Ｏ○○應賠償被告辰○
      ○在校間之各項費用計460,651 元。
    (九)被告午○○於84年6 月28日起為就讀原告常備士官班（常
      59期2 營）之學生，因無就讀意願，經約談後仍堅持退學
      ，經學生懲處人評會一致決議，遂由原告依行為時「學員
      生手冊」第02036 條第4 款規定及11009 條第7 款，於86
      年3 月14日予以開除。依上開行為時「國軍各軍事學校轉
      學退學開除學生賠償費用辦法」規定，被告午○○及其家
      長未○○應賠償被告蔡文在校間之各項費用計334,695 元
      。惟被告僅繳交146,695 元，尚欠原告188,000 元。
    (十)被告申○○於85年6 月28日起為就讀原告常備士官班（常
      60期一營）之學生，因在學期間因無就讀意願，經學生懲
      處人評會一致決議，遂由原告依行為時「學員生手冊」第
      02032 條第6 項規定，於86年3 月11日予以開除。依上開
      行為時「國軍各軍事學校轉學退學開除學生賠償費用辦法
      」規定，被告申○○及其家長未○○應賠償被告申○○在
      校間之各項費用計139,049 元。惟被告僅繳交49,049元，
      尚欠原告90,000元。
    (十一)被告酉○○於91年8 月5 日起為就讀原告常備士官班（常
      66期1 連）之學生，因在學期間因在學期間意志不堅，不
      願繼續就讀，經學生懲處人評會一致決議，遂由原告依行
      為時「學員生手冊」第02005 條第6 款規定，於92年5 月
      26日予以開除。依上開行為時「國軍各軍事學校轉學退學
      開除學生賠償費用辦法」規定，被告酉○○及其家長戌○
      ○應賠償被告酉○○在校間之各項費用計642,831 元。惟
      被告僅繳交47,903元，尚欠原告594,928 元。
    (十二)被告亥○○（原名王文志）於89年8 月7 日起為就讀原告
      常備士官班（常期6 連）之學生，因在學期間竊取他人財
      物，嚴重違反校規，經學生懲處人評會一致決議，遂由原
      告依行為時「學員生手冊」第02007 條第8 款規定，於92
      年6 月27日予以開除。依上開行為時「國軍各軍事學校轉
      學退學開除學生賠償費用辦法」規定，被告亥○○及其家
      長天○○、Ｐ○○應賠償被告亥○○在校間之各項費用計
      636,273 元。惟被告僅繳交36,273元，尚欠原告600,000
      元。
    (十三)被告地○○於91年8 月5 日起為就讀原告常備士官班（常
      66期4 連）之學生，因在學期間意志不堅，不願繼續就讀
      ，經學生懲處人評會一致決議，遂由原告依行為時「學員
      生手冊」第02005 條第6 款規定，於92年7 月22日予以開
      除。依上開行為時「國軍各軍事學校轉學退學開除學生賠
      償費用辦法」規定，被告地○○及其家長宇○○、Ｑ○○
      應賠償被告地○○在校間之各項費用計203,850 元。惟被
      告僅繳交13,850元，尚欠原告190,000 元。
    (十四)被告宙○○於91年8 月5 日起為就讀原告常備士官班（常
      66期2 連）之學生，因在學期間意志不堅，不願繼續就讀
      ，經學生懲處人評會一致決議，遂由原告依行為時「學員
      生手冊」第02005 條第6 款規定，於92年7 月31日予以開
      除。依上開行為時「國軍各軍事學校轉學退學開除學生賠
      償費用辦法」規定，被告宙○○及其家長Ｒ○○、Ｓ○○
      應賠償被告宙○○在校間之各項費用計203,850 元。惟被
      告僅繳交850 元，尚欠原告203,000 元。
    (十五)被告玄○○於90年8 月6 日起為就讀原告常備士官班（常
      65期9 連）之學生，因嚴重違犯校規，經學生懲處人評會
      一致決議，遂由原告依行為時「學員生手冊」第02007 條
      第8 款規定，於92年10月8 日予以開除。依上開行為時「
      國軍各軍事學校轉學退學開除學生賠償費用辦法」規定，
      被告玄○○及其家長黃○○、  惠萍應賠償被告玄○○在
      校間之各項費用計476,585 元。惟被告僅繳交58,085元，
      尚欠原告418,500 元。
    (十六)被告Ａ○○於91年8 月5 日起為就讀原告常備士官班（常
      66期19連）之學生，因在學期間意志不堅，不願繼續就讀
      ，經學生懲處人評會一致決議，遂由原告依行為時「學員
      生手冊」第02005 條第6 款規定，於92年11月1 日予以開
      除。依上開行為時「國軍各軍事學校轉學退學開除學生賠
      償費用辦法」規定，被告Ａ○○及其家長Ｂ○○、Ｔ○○
      應賠償被告Ａ○○在校間之各項費用計255,980 元。
    (十七)被告Ｃ○○於92年9 月1 日起為就讀原告常備士官班（常
      67期15連）之學生，因在學期間意志不堅，不願繼續就讀
      ，經學生懲處人評會一致決議，遂由原告依行為時「學員
      生手冊」第02005 條第6 款規定，於92年12月18日予以開
      除。依上開行為時「國軍各軍事學校轉學退學開除學生賠
      償費用辦法」規定，被告Ｃ○○及其家長Ｄ○○、Ｕ○○
      應賠償被告Ｃ○○在校間之各項費用計68,423元。惟被告
      僅繳交23,423元，尚欠原告45,000元。
    (十八)被告葉家豪於92年9 月1 日起為就讀原告常備士官班（常
      67期13連）之學生，因在學期間意志不堅，不願繼續就讀
      ，申請自願退學，經原告依行為時「學員生手冊」第0200
      5 條第6 款規定。依上開行為時依據「軍事學校預備學校
      軍費生公費待遇津貼發給及賠償法」第1 、2 條規定，葉
      員應賠償再校一切費用，被告Ｅ○○及其家長Ｆ○○、Ｖ
      ○○應賠償被告葉家豪在校間之各項費用計123,467 元。
    (十九)被告Ｇ○○於91年8 月5 日起就讀原告常備士官班（常66
      期學19連）學生，其因意志不堅，不願繼續就讀，申請自
      願退學，經原告依行為時「學員生手冊」規定，於93年10
      月26日予以開除。依上開行為時「軍事學校預備學校軍費
      生公費待遇津貼發給及賠償法」規定，被告Ｇ○○及其家
      長Ｈ○○、Ｗ○○應賠償被告Ｇ○○在校間之各項費用計
      476,579 元，而被告僅繳交部分款項26,559元，尚積欠原
      告450,020 元。
    (二十)被告Ｉ○○於91年8 月5 日起為就讀原告常備士官班（常
      66期學二連）之學生，在學期間因意志不堅，不願繼續就
      讀，遂由原告依行為時「學員生手冊」第02005 條第6款
      規定，於93年6 月18日予以退學。依上開行為時「國軍各
      軍事學校轉學退學開除學生賠償費用辦法」規定，被告Ｉ
      ○○及其家長Ｊ○○、江素真應賠償被告乙○○在校間之
      各項費用計409,630 元。
    被告Ｘ○○之子楊富偉於82年6 月11日起為就讀原告常備
      士官班（常57期學18連）學生，其因屢次酗酒逾假，基本
      素質考核評定品德單項丁等，綜合評定丁等，經原告依行
      為時「國軍各軍事學校學員生修業規則」第46條第1 項規
      定，於83年10月6 日予以開除。依上開行為時「國軍各軍
      事學校轉學退學開除學生賠償費用辦法」規定，學生楊富
      偉之家長Ｘ○○應賠償學生楊富偉在校間之各項費用計
      237,757 元，惟被告僅繳納部分款項，餘4,660 元尚未歸
      還。
二兩造之聲明：
    (一)原告聲明求為判決：
      1.被告乙○○應給付原告新台幣（下同）40,000元，及自
        起訴狀繕本送達翌日起，按週年利率5%計算之利息。
      2.被告丙○○應給付原告40,000元，自起訴狀繕本送達翌
        日起，按週年利率5%計算之利息。
      3.被告Ｋ○○應給付原告40,000元，自起訴狀繕本送達翌
        日起，按週年利率5%計算之利息。
      4.被告丁○○應給付原告287,459 元，及自起訴狀繕本送
        達翌日起，按週年利率5%計算之利息。
      5.被告戊○○應給付原告287,459 元，自起訴狀繕本送達
        翌日起，按週年利率5%計算之利息。
      6.被告Ｌ○○應給付原告287,459 元，自起訴狀繕本送達
        翌日起，按週年利率5%計算之利息。
      7.被告己○○應給付原告112,500 元，及自起訴狀繕本送
        達翌日起，按週年利率5%計算之利息。
      8.被告庚○○應給付原告112,500 元，自起訴狀繕本送達
        翌日起，按週年利率5%計算之利息。
      9.被告Ｍ○○應給付原告112,500 元，自起訴狀繕本送達
        翌日起，按週年利率5%計算之利息。
      10.被告辛○○應給付原告36,800元，及自起訴狀繕本送達
        翌日起，按週年利率5%計算之利息。
      11.被告壬○○應給付原告36,800元，及自起訴狀繕本送達
        翌日起，按週年利率5%計算之利息。
      12.被告Ｎ○○應給付原告36,800元，及自起訴狀繕本送達
        翌日起，按週年利率5%計算之利息。
      13.被告癸○○應給付原告340,701 元，及自起訴狀繕本送
        達翌日起，按週年利率5%計算之利息。
      14.被告子○○應給付原告340,701 元，自起訴狀繕本送達
        翌日起，按週年利率5%計算之利息。
      15.被告丑○○應給付原告138,550 元，及自起訴狀繕本送
        達翌日起，按週年利率5%計算之利息
      16.被告寅○○應給付原告50,791元，及自起訴狀繕本送達
        翌日起，按週年利率5%計算之利息。
      17.被告卯○○應給付原告50,791元，自起訴狀繕本送達翌
        日起，按週年利率5%計算之利息。
      18.被告辰○○應給付原告460,651 元，及自起訴狀繕本送
        達翌日起，按週年利率5%計算之利息。
      19.被告巳○○應給付原告460,651 元，自起訴狀繕本送達
        翌日起，按週年利率5%計算之利息。
      20.被告Ｏ○○應給付原告460,651 元，自起訴狀繕本送達
        翌日起，按週年利率5%計算之利息。
      被告午○○應給付原告188,000 元，及自起訴狀繕本送
        達翌日起，按週年利率5%計算之利息。
      被告未○○應給付原告188,000 元，及自起訴狀繕本送
        達翌日起，按週年利率5%計算之利息。
      被告申○○應給付原告90,000元，及自起訴狀繕本送達
        翌日起，按週年利率5%計算之利息。
      被告未○○應給付原告90,000元，及自起訴狀繕本送達
        翌日起，按週年利率5%計算之利息。
      被告酉○○應給付原告594,928 元，及自起訴狀繕本送
        達翌日起，按週年利率5%計算之利息。
      被告戌○○應給付原告594,928 元，自起訴狀繕本送達
        翌日起，按週年利率5%計算之利息。
      被告亥○○應給付原告600,000 元，及自起訴狀繕本送
        達翌日起，按週年利率5%計算之利息。
      被告天○○應給付原告600,000 元，及自起訴狀繕本送
        達翌日起，按週年利率5%計算之利息。
      被告Ｐ○○應給付原告600,000 元，及自起訴狀繕本送
        達翌日起，按週年利率5%計算之利息。
      被告地○○應給付原告190,000 元，及自起訴狀繕本送
        達翌日起，按週年利率5%計算之利息。
      被告宇○○應給付原告190,000 元，及自起訴狀繕本送
        達翌日起，按週年利率5%計算之利息。
      被告林素華應給付原告190,000 元，及自起訴狀繕本送
        達翌日起，按週年利率5%計算之利息。
      被告宙○○應給付原告203,000 元，及自起訴狀繕本送
        達翌日起，按週年利率5%計算之利息。
      被告Ｒ○○應給付原告203,000 元，及自起訴狀繕本送
        達翌日起，按週年利率5%計算之利息。
      被告Ｓ○○應給付原告203,000 元，及自起訴狀繕本送
        達翌日起，按週年利率5%計算之利息。
      被告玄○○應給付原告418,500 元，及自起訴狀繕本送
        達翌日起，按週年利率5%計算之利息。
      被告黃○○應給付原告418,500 元，及自起訴狀繕本送
        達翌日起，按週年利率5%計算之利息。
      被告惠萍應給付原告418,500 元，及自起訴狀繕本送
        達翌日起，按週年利率5%計算之利息。
      被告Ａ○○應給付原告255,980 元，及自起訴狀繕本送
        達翌日起，按週年利率5%計算之利息。
      被告Ｂ○○應給付原告255,980 元，及自起訴狀繕本送
        達翌日起，按週年利率5%計算之利息。
      被告Ｔ○○應給付原告255,980 元，及自起訴狀繕本送
        達翌日起，按週年利率5%計算之利息。
      被告Ｃ○○應給付原告45,000元，及自起訴狀繕本送達
        翌日起，按週年利率5%計算之利息。
      被告Ｄ○○應給付原告45,000元，及自起訴狀繕本送達
        翌日起，按週年利率5%計算之利息。
      被告Ｕ○○應給付原告45,000元，及自起訴狀繕本送達
        翌日起，按週年利率5%計算之利息
      被告Ｅ○○應給付原告123,467 元，及自起訴狀繕本送
        達翌日起，按週年利率5%計算之利息。
      被告Ｆ○○應給付原告123,467 元，及自起訴狀繕本送
        達翌日起，按週年利率5%計算之利息。
      被告Ｖ○○應給付原告123,467 元，及自起訴狀繕本送
        達翌日起，按週年利率5%計算之利息。
      被告Ｇ○○應給付原告450,020 元，及自起訴狀繕本送
        達翌日起，按週年利率5%計算之利息。
      被告Ｈ○○應給付原告450,020 元，及自起訴狀繕本送
        達翌日起，按週年利率5%計算之利息。
      被告Ｗ○○應給付原告450,020 元，及自起訴狀繕本送
        達翌日起，按週年利率5%計算之利息。
      被告Ｉ○○應給付原告409,630 元，及自起訴狀繕本送
        達翌日起，按週年利率5%計算之利息。
      被告Ｊ○○應給付原告409,630 元，自起訴狀繕本送達
        翌日起，按週年利率5%計算之利息。
      被告江素真應給付原告409,630 元，自起訴狀繕本送達
        翌日起，按週年利率5%計算之利息。
      被告Ｘ○○應給付原告4,660 元整之金額，及自起訴狀
        繕本送達翌日起至清償日止，按年息百分之五計算之利
        息。
    (二)被告聲明求為判決：
      被告陳昱偉、癸○○、己○○均主張無庸賠償。
三、兩造之爭點：
    (一)原告主張之理由：
      1.被告乙○○於民國（下同）81年9 月5 日起為就讀原告
        常備士官班（常56期）之學生，在學期間因屢次犯錯，
        且無意願就讀，遂由原告依行為時「學員生手冊」第21
        條第4項規定，於82年3 月1 日予以開除。依上開行為
        時「國軍各軍事學校轉學退學開除學生賠償費用辦法」
        規定，被告乙○○及其家長丙○○、Ｋ○○應賠償被告
        乙○○在校間之各項費用計76,820元。惟被告僅繳交36
        ,820元，尚欠原告40,000元。又被告丙○○、Ｋ○○為
        被告乙○○之家長，是依上開規定被告乙○○及其家長
        即被告丙○○、Ｋ○○為賠償義務人，被告丙○○、Ｋ
        ○○自負有賠償被告乙○○在校期間費用予原告之義務
        ，且被告乙○○與被告丙○○、Ｋ○○間應屬不真正連
        帶債務關係，即其中一人為清償，則他人同免責任。
      2.被告丁○○就讀原告常備士官班（常56期9 連）之學生
        ，因在學期間多次逾假、屢犯校規，經學生懲處人評會
        一致決議，遂由原告依行為時「國軍各軍事學校學員生
        修業規則」第46條第1 項規定，於83年10月12日予以開
        除。依上開行為時「國軍各軍事學校轉學退學開除學生
        賠償費用辦法」規定，被告丁○○及其家長施顯鍾、Ｌ
        ○○應賠償被告丁○○在校間之各項費用計359,567 元
        ，惟被告僅繳交72,108元，尚欠原告287,459 元。又被
        告施顯鍾、Ｌ○○為被告丁○○之家長，是依上開規定
        被告丁○○及其家長即被告施顯鍾、Ｌ○○為賠償義務
        人，被告施顯鍾、Ｌ○○自負有賠償被告丁○○在校期
        間費用予原告之義務，且被告與丁○○被告施顯鍾、Ｌ
        ○○間應屬不真正連帶債務關係，即其中一人為清償，
        則他人同免責任。
      3.被告己○○於83年6 月28日起為就讀原告常備士官班（
        常58期21連）之學生，因在學期間意志不堅，不願就讀
        ，經學生懲處人評會一致決議，遂由原告依行為時「學
        員生手冊」第35條第4 款規定，於84年9 月1 日予以開
        除。依上開行為時「國軍各軍事學校轉學退學開除學生
        賠償費用辦法」規定，被告己○○及其家長庚○○應賠
        償被告己○○在校間之各項費用計214,848 元，惟被告
        僅繳交102,348 元，尚欠原告112,500 元。又被告庚○
        ○、Ｍ○○為被告己○○之家長，是依上開規定被告己
        ○○及其家長即被告庚○○、Ｍ○○為賠償義務人，被
        告庚○○、Ｍ○○自負有賠償被告己○○在校期間費用
        予原告之義務，且被告己○○與被告庚○○、Ｍ○○間
        應屬不真正連帶債務關係，即其中一人為清償，則他人
        同免責任。
      4.被告辛○○於84年9 月1 日起為就讀原告常備士官班（
        常59期）之學生，因在學期間功過相抵，累滿三大過，
        經學生懲處人評會一致決議，遂由原告依行為時「學員
        生手冊」第10009 條第1 款規定，於85年4 月26日予以
        開除。依上開行為時「國軍各軍事學校轉學退學開除學
        生賠償費用辦法」規定，被告徐世明及其家長徐尉菘、
        Ｎ○○應賠償被告辛○○在校間之各項費用計145,213
        元，惟被告僅繳交108,413 元，尚欠原告36,800元。又
        被告徐尉菘、Ｎ○○為被告辛○○之家長，是依上開規
        定被告辛○○及其家長即被告徐尉菘、Ｎ○○為賠償義
        務人，被告徐尉菘、Ｎ○○自負有賠償被告辛○○在校
        期間費用予原告之義務，且被告辛○○與被告徐尉菘、
        Ｎ○○間應屬不真正連帶債務關係，即其中一人為清償
        ，則他人同免責任。
      5.被告癸○○於82年6 月11日起為就讀原告常備士官班（
        常57期）之學生，因在學期間累滿三大過，遂由原告依
        行為時「學員生手冊」第02035 條第2 項規定，於85年
        6 月13日予以開除。依上開行為時「國軍各軍事學校轉
        學退學開除學生賠償費用辦法」規定，被告癸○○及其
        家長子○○應賠償被告鄭育騏在校間之各項費用計565,
        341 元，惟被告僅繳交224,640 元，尚欠原告340,701
        元。又被告子○○為被告癸○○之家長，是依上開規定
        被告癸○○及其家長即被告子○○為賠償義務人，被告
        子○○自負有賠償被告癸○○在校期間費用予原告之義
        務，且被告與癸○○被告子○○間應屬不真正連帶債務
        關係，即其中一人為清償，則他人同免責任。
      6.被告丑○○於84年6 月28日起為就讀原告常備士官班（
        常59期4 連）之學生，因在學期間無就讀意願，申請退
        學，經學生懲處人評會一致決議，遂由原告依行為時「
        學員生手冊」第02031 條第6 項規定，於85年9 月14日
        予以開除。依上開行為時「國軍各軍事學校轉學退學開
        除學生賠償費用辦法」規定，被告丑○○應賠償在校間
        之各項費用計221,291 元。惟被告丑○○僅繳納82,741
        款項後，目前仍積欠原告138,550 元。故被告丑○○自
        負有賠償在校期間費用予原告之義務。
      7.因緣被告寅○○於85年6 月28日起為就讀原告常備士官
        班（常60期1 營）之學生，因在學期間無意願就讀，經
        多次輔導後仍堅持退學，並蓄意不假離營，遂由原告依
        行為時「學員生手冊」第11009 條第7 款規定，於85年
        10月24日予以開除。依上開行為時「國軍各軍事學校轉
        學退學開除學生賠償費用辦法」規定，被告寅○○及其
        家長卯○○應賠償被告寅○○在校間之各項費用計50,7
        91元。又被告卯○○為被告寅○○之家長，是依上開規
        定被告寅○○及其家長即被告卯○○為賠償義務人，被
        告卯○○自負有賠償被告寅○○在校期間費用予原告之
        義務，且被告與寅○○被告卯○○間應屬不真正連帶債
        務關係，即其中一人為清償，則他人同免責任。
      8.被告辰○○於91年8 月5 日起為就讀原告常備士官班（
        常66期2 連）之學生，因在學期間意志不堅，不願繼續
        就讀，申請自願退學，經原告依行為時「學員生手冊」
        第02005 條第6 款規定，於93年6 月18日予以退學。依
        上開行為時「國軍各軍事學校轉學退學開除學生賠償費
        用辦法」規定，被告辰○○及其家長巳○○、Ｏ○○應
        賠償被告辰○○在校間之各項費用計460,651 元。又被
        告巳○○、Ｏ○○為被告辰○○之家長，是依上開規定
        被告辰○○及其家長即被告巳○○、Ｏ○○為賠償義務
        人，被告巳○○、Ｏ○○自負有賠償被告辰○○在校期
        間費用予原告之義務，且被告與辰○○被告巳○○、Ｏ
        ○○間應屬不真正連帶債務關係，即其中一人為清償，
        則他人同免責任。
      9.被告午○○於84年6 月28日起為就讀原告常備士官班（
        常59期2 營）之學生，因無就讀意願，經約談後仍堅持
        退學，經學生懲處人評會一致決議，遂由原告依行為時
        「學員生手冊」第02036 條第4 款規定及11009 條第7
        款，於86 年3月14日予以開除。依上開行為時「國軍各
        軍事學校轉學退學開除學生賠償費用辦法」規定，被告
        午○○及其家長未○○應賠償被告蔡文在校間之各項費
        用計334,695 元。惟被告僅繳交146,695 元，尚欠原告
        188,000 元。又被告未○○為被告午○○之家長，是依
        上開規定被告午○○及其家長即被告未○○為賠償義務
        人，被告未○○自負有賠償被告蔡伯文在校期間費用予
        原告之義務，且被告午○○與被告未○○間應屬不真正
        連帶債務關係，即其中一人為清償，則他人同免責任。
      10.被告申○○於85年6 月28日起為就讀原告常備士官班（
        常60期一營）之學生，因在學期間因無就讀意願，經學
        生懲處人評會一致決議，遂由原告依行為時「學員生手
        冊」第02032 條第6 項規定，於86年3 月11日予以開除
        。依上開行為時「國軍各軍事學校轉學退學開除學生賠
        償費用辦法」規定，被告申○○及其家長未○○應賠償
        被告申○○在校間之各項費用計139,049 元。惟被告僅
        繳交49,049元，尚欠原告90,000元。又被告未○○為被
        告申○○之家長，是依上開規定被告申○○及其家長即
        被告未○○為賠償義務人，被告未○○自負有賠償被告
        申○○在校期間費用予原告之義務，且被告秦偉忠與被
        告未○○間應屬不真正連帶債務關係，即其中一人為清
        償，則他人同免責任。
      11.被告酉○○於91年8 月5 日起為就讀原告常備士官班（
        常66期1 連）之學生，因在學期間因在學期間意志不堅
        ，不願繼續就讀，經學生懲處人評會一致決議，遂由原
        告依行為時「學員生手冊」第02005 條第6 款規定，於
        92年5 月26日予以開除。依上開行為時「國軍各軍事學
        校轉學退學開除學生賠償費用辦法」規定，被告酉○○
        及其家長戌○○應賠償被告酉○○在校間之各項費用計
        642,831 元。惟被告僅繳交47,903元，尚欠原告594,92
        8 元。又被告戌○○為被告酉○○之家長，是依上開規
        定被告酉○○及其家長即被告戌○○為賠償義務人，被
        告戌○○自負有賠償被告酉○○在校期間費用予原告之
        義務，且被告與酉○○被告戌○○間應屬不真正連帶債
        務關係，即其中一人為清償，則他人同免責任。
      12.被告亥○○（原名王文志）於89年8 月7 日起為就讀原
        告常備士官班（常期6 連）之學生，因在學期間竊取他
        人財物，嚴重違反校規，經學生懲處人評會一致決議，
        遂由原告依行為時「學員生手冊」第02007 條第8 款規
        定，於92 年6月27日予以開除。依上開行為時「國軍各
        軍事學校轉學退學開除學生賠償費用辦法」規定，被告
        亥○○及其家長天○○、Ｐ○○應賠償被告亥○○在校
        間之各項費用計636,273 元。惟被告僅繳交36,273元，
        尚欠原告600,000 元。又被告天○○、Ｐ○○為被告亥
        ○○之家長，是依上開規定被告亥○○及其家長即被告
        天○○、Ｐ○○為賠償義務人，被告天○○、Ｐ○○自
        負有賠償被告亥○○在校期間費用予原告之義務，且被
        告亥○○與被告天○○、Ｐ○○間應屬不真正連帶債務
        關係，即其中一人為清償，則他人同免責任。
      13.被告地○○於91年8 月5 日起為就讀原告常備士官班（
        常66期4 連）之學生，因在學期間意志不堅，不願繼續
        就讀，經學生懲處人評會一致決議，遂由原告依行為時
        「學員生手冊」第02005 條第6 款規定，於92年7 月22
        日予以開除。依上開行為時「國軍各軍事學校轉學退學
        開除學生賠償費用辦法」規定，被告地○○及其家長宇
        ○○、Ｑ○○應賠償被告地○○在校間之各項費用計20
        3,850 元。惟被告僅繳交13,850元，尚欠原告190,000
        元。又被告宇○○、Ｑ○○為被告地○○之家長，是依
        上開規定被告地○○及其家長即被告宇○○、Ｑ○○為
        賠償義務人，被告宇○○、Ｑ○○自負有賠償被告地○
        ○在校期間費用予原告之義務，且被告地○○與被告宇
        ○○、Ｑ○○間應屬不真正連帶債務關係，即其中一人
        為清償，則他人同免責任。
      14.被告宙○○於91年8 月5 日起為就讀原告常備士官班（
        常66期2 連）之學生，因在學期間意志不堅，不願繼續
        就讀，經學生懲處人評會一致決議，遂由原告依行為時
        「學員生手冊」第02005 條第6 款規定，於92年7 月31
        日予以開除。依上開行為時「國軍各軍事學校轉學退學
        開除學生賠償費用辦法」規定，被告宙○○及其家長Ｒ
        ○○、Ｓ○○應賠償被告宙○○在校間之各項費用計20
        3,850 元。惟被告僅繳交850 元，尚欠原告203,000 元
        。又被告Ｒ○○、Ｓ○○為被告宙○○之家長，是依上
        開規定被告宙○○及其家長即被告Ｒ○○、Ｓ○○為賠
        償義務人，被告Ｒ○○、Ｓ○○自負有賠償被告宙○○
        在校期間費用予原告之義務，且被告宙○○與被告Ｒ○
        ○、Ｓ○○間應屬不真正連帶債務關係，即其中一人為
        清償，則他人同免責任。
      15.被告玄○○於90年8 月6 日起為就讀原告常備士官班（
        常65期9 連）之學生，因嚴重違犯校規，經學生懲處人
        評會一致決議，遂由原告依行為時「學員生手冊」第02
        007 條第8 款規定，於92年10月8 日予以開除。依上開
        行為時「國軍各軍事學校轉學退學開除學生賠償費用辦
        法」規定，被告玄○○及其家長黃○○、惠萍應賠償
        被告玄○○在校間之各項費用計476,585 元。惟被告僅
        繳交58,085元，尚欠原告418,500 元。又被告黃○○、
        惠萍為被告玄○○之家長，是依上開規定被告玄○○
        及其家長即被告黃○○、惠萍為賠償義務人，被告黃
        ○○、惠萍自負有賠償被告玄○○在校期間費用予原
        告之義務，且被告與玄○○被告黃○○、惠萍間應屬
        不真正連帶債務關係，即其中一人為清償，則他人同免
        責任。
      16.被告Ａ○○於91年8 月5 日起為就讀原告常備士官班（
        常66期19連）之學生，因在學期間意志不堅，不願繼續
        就讀，經學生懲處人評會一致決議，遂由原告依行為時
        「學員生手冊」第02005 條第6 款規定，於92年11月1
        日予以開除。依上開行為時「國軍各軍事學校轉學退學
        開除學生賠償費用辦法」規定，被告Ａ○○及其家長Ｂ
        ○○、Ｔ○○應賠償被告Ａ○○在校間之各項費用計25
        5,980 元。又被告Ｂ○○、Ｔ○○為被告Ａ○○之家長
        ，是依上開規定被告Ａ○○及其家長即被告Ｂ○○、Ｔ
        ○○為賠償義務人，被告Ｂ○○、Ｔ○○自負有賠償被
        告Ａ○○在校期間費用予原告之義務，且被告Ａ○○與
        被告Ｂ○○、Ｔ○○應屬不真正連帶債務關係，即其中
        一人為清償，則他人同免責任。
      17.被告Ｃ○○於92年9 月1 日起為就讀原告常備士官班（
        常67期15連）之學生，因在學期間意志不堅，不願繼續
        就讀，經學生懲處人評會一致決議，遂由原告依行為時
        「學員生手冊」第02005 條第6 款規定，於92年12月18
        日予以開除。依上開行為時「國軍各軍事學校轉學退學
        開除學生賠償費用辦法」規定，被告Ｃ○○及其家長Ｄ
        ○○、Ｕ○○應賠償被告Ｃ○○在校間之各項費用計68
        ,423元。惟被告僅繳交23,423元，尚欠原告45,000元。
        又被告Ｄ○○、Ｕ○○為被告Ｃ○○之家長，是依上開
        規定被告Ｃ○○及其家長即被告Ｄ○○、Ｕ○○為賠償
        義務人，被告Ｄ○○、Ｕ○○自負有賠償被告Ｃ○○在
        校期間費用予原告之義務，且被告Ｃ○○與被告Ｄ○○
        、Ｕ○○間應屬不真正連帶債務關係，即其中一人為清
        償，則他人同免責任。
      18.被告葉家豪於92年9 月1 日起為就讀原告常備士官班（
        常67期13連）之學生，因在學期間意志不堅，不願繼續
        就讀，申請自願退學，經原告依行為時「學員生手冊」
        第02005 條第6 款規定。依上開行為時依據「軍事學校
        預備學校軍費生公費待遇津貼發給及賠償法」第1 、2
        條規定，葉員應賠償再校一切費用，被告Ｅ○○及其家
        長Ｆ○○、Ｖ○○應賠償被告葉家豪在校間之各項費用
        計123,467 元。又被告Ｆ○○、Ｖ○○為被告葉家豪之
        家長，是依上開規定被告葉家豪及其家長即被告Ｆ○○
        、葉鳳妺為賠償義務人，被告Ｆ○○、Ｖ○○自負有賠
        償被告葉家豪在校期間費用予原告之義務，且被告葉家
        豪與被告Ｆ○○、Ｖ○○間應屬不真正連帶債務關係，
        即其中一人為清償，則他人同免責任。
      19.被告Ｇ○○於91年8 月5 日起就讀原告常備士官班（常
        66期學19連）學生，其因意志不堅，不願繼續就讀，申
        請自願退學，經原告依行為時「學員生手冊」規定，於
        93年10月26日予以開除。依上開行為時「軍事學校預備
        學校軍費生公費待遇津貼發給及賠償法」規定，被告Ｇ
        ○○及其家長Ｈ○○、Ｗ○○應賠償被告Ｇ○○在校間
        之各項費用計476,579 元，而被告僅繳交部分款項26,5
        59元，尚積欠原告450,020 元。又被告Ｈ○○、Ｗ○○
        為被告Ｇ○○之家長，是依上開規定被告Ｇ○○及其家
        長即被告Ｈ○○、Ｗ○○為賠償義務人，被告Ｈ○○、
        Ｗ○○自負有賠償被告Ｇ○○在校期間費用予原告之義
        務，且被告Ｇ○○與被告Ｈ○○、Ｗ○○間應屬不真正
        連帶債務關係，即其中一人為清償，則他人同免責任。
      20.被告Ｉ○○於91年8 月5 日起為就讀原告常備士官班（
        常66期學二連）之學生，在學期間因意志不堅，不願繼
        續就讀，遂由原告依行為時「學員生手冊」第02005 條
        第6款 規定，於93年6 月18日予以退學。依上開行為時
        「國軍各軍事學校轉學退學開除學生賠償費用辦法」規
        定，被告Ｉ○○及其家長Ｊ○○、江素真應賠償被告乙
        ○○在校間之各項費用計409,630 元。又被告Ｊ○○、
        江素真為被告Ｉ○○之家長，是依上開規定被告Ｉ○○
        及其家長即被告Ｊ○○、江素真為賠償義務人，被告Ｊ
        ○○、江素真自負有賠償被告Ｉ○○在校期間費用予原
        告之義務，且被告Ｉ○○與被告Ｊ○○、江素真間應屬
        不真正連帶債務關係，即其中一人為清償，則他人同免
        責任。
      被告Ｘ○○之子楊富偉於82年6 月11日起為就讀原告常
        備士官班（常57期學18連）學生，其因屢次酗酒逾假，
        基本素質考核評定品德單項丁等，綜合評定丁等，經原
        告依行為時「國軍各軍事學校學員生修業規則」第46條
        第1 項規定，於83年10月6 日予以開除。依上開行為時
        「國軍各軍事學校轉學退學開除學生賠償費用辦法」規
        定，學生楊富偉之家長Ｘ○○應賠償學生楊富偉在校間
        之各項費用計237,757 元，惟被告僅繳納部分款項，餘
        4,660 元尚未歸還。又被告Ｘ○○為學生楊富偉之家長
        ，是依上開規定學生楊富偉及其家長即被告Ｘ○○為賠
        償義務人，被告Ｘ○○自負有賠償學生楊富偉在校期間
        費用予原告之義務，而學生楊富偉業已死亡，被告Ｘ○
        ○係學生楊富偉之唯一繼承人，亦應賠償上開債務，故
        本件訴之聲明請求被告Ｘ○○應給付原告新台幣4,660
        元，及自起訴狀繕本送達翌日起，按年息百分之五計算
        之利息。
    (二)被告主張之理由：
      1.被告天○○對原告主張之理由不否認，於準備程序中稱
        生意失敗，無法還錢。
      2.被告Ｉ○○對原告主張之理由亦不否認，於準備程序中
        稱現正在服義務役，無法還錢。
    理  由
壹、本件原告代表人原為喬元雷，訴訟中變更為甲○○，業據原
    告新任代表人甲○○提出承受訴訟狀聲明承受訴訟，核無不
    合，應予准許。
貳、程序方面：
    本件被告乙○○、丙○○、Ｋ○○、丁○○、Ｌ○○、庚○
    ○、Ｍ○○、辛○○、Ｎ○○、壬○○、子○○、丑○○、
    、寅○○、卯○○、辰○○、巳○○、Ｏ○○、午○○、申
    ○○、未○○、酉○○、戌○○、亥○○、天○○、Ｐ○○
    、地○○、宇○○、Ｑ○○、宙○○、Ｒ○○、Ｓ○○、玄
    ○○、黃○○、惠萍、Ａ○○、Ｂ○○、Ｔ○○、Ｃ○○
    、莊煌、Ｕ○○、Ｅ○○、Ｆ○○、Ｖ○○、Ｇ○○、Ｈ
    ○○、Ｗ○○、Ｘ○○等人經合法通知，未於言詞辯論期日
    到庭，依行政訴訟法第218 條準用民事訴訟法第386 條、第
    385 條第1 項前段規定，核無民事訴訟法第386 條所列各款
    情形，爰依到庭原告之聲請，由其一造辯論而為判決，合先
    敘明。
參、實體方面：
一、按「行政機關基於其法定職權，為達特定之行政上目的，於
    不違反法律規定之前提下，自得與人民約定提供某種給付，
    並使接受給付者負合理之負擔或其他公法上對待給付之義務
    ，而成立行政契約關係。」（司法院釋字第348 號解釋理由
    書參照）。國防部各軍事學校設立之宗旨，乃係以培養訓練
    國軍各軍種之幹部為目的，國防部為解決各軍種軍士官缺額
    補充，以公費教育方式，鼓勵各個學齡之學生接受軍事教育
    ，進而成為各軍種幹部來源，並訂定「國軍各軍事學校轉學
    退學開除學生賠償費用辦法」，作為處理是項業務之依據，
    及確保享受公費待遇之學生於畢業後依約按受分發各部隊及
    軍事機關學校完成服務，以解決軍中幹部來源之問題，為達
    成行政目的所必要，亦未逾越合理之範圍。此項規定並作為
    與接受公費教育學生訂立行政契約之準據，且經學校與公費
    學生訂立契約後，即成為契約之內容，雙方當事人自應本誠
    信原則履行契約上之義務。
二、被告辰○○、酉○○、亥○○、地○○、宙○○、玄○○、
    Ａ○○、Ｃ○○、Ｅ○○、Ｇ○○、陳昱偉等11人部分：
(一)、按「國軍各軍事學校招考之學生報到入學後，經轉學（含輔
    導轉學，以下同）、退學或開除學籍者，除符合本辦法免賠
    在校費用之規定外，均應賠償在校期間費用。」、「學生自
    報到入學日起至核定轉學、退學或開除學籍之前一日止，除
    扣除得折抵最高一年十月役期之入伍及軍事訓練時間外，其
    賠償費用之範圍及標準如下：（一）薪津：就已發給之全部
    數額計算。（二）主副食品價款：依月給與定量，以原領用
    時規定價格折算之。（三）服裝費：依實際領用給與品種數
    量，照原製作時之新品規定價格折算之。如為貸與品，按規
    定收繳，倘有欠繳者，照原製作時之新品規定價格折算之。
    （四）教育訓練費：除預備學校國中部之學生外，以教育階
    層及各班次之人年教育經費基準核算。」、「賠償費用方式
    如下：（一）學生接到核定轉學、退學或開除學籍命令時，
    應於賠償費用後辦理離校手續。但賠償義務人（學生或其家
    長或監護人）當時無力一次賠償時，應詳述理由申請分期賠
    繳。（二）分期賠繳之期限，依學生實際就讀學校之時間計
    算（就讀第一學年按一年分期賠繳，就讀第二學年按二年分
    期賠繳，餘類推」，並至各校當地管轄之地方法院公證處辦
    理公證事務，所需費用由賠償義務人負擔。遇有特殊原因者
    ，應個案呈報所隸總司令部、憲兵司令部（國防部直屬學校
    報國防部）核定後辦理。賠償義務人拒不賠償費用時，各核
    得委請當地地區軍事法院協助循法律途徑，依法追賠。」分
    別為行為時「國軍各軍事學核轉學退學開除學生賠償費用辦
    法」第1 條第1 項、第2 條第1 項、第3 條第1 項、第4 條
    第1項 第1 款所明定。上開賠償費用辦法，乃國防部為規範
    各軍事學校學生在學期間享受公費待遇應遵守之權利義務關
    係所頒訂之辦法，且為各軍事學校學生入學時與原告學校相
    互約定之契約內容，是學生因故遭學校開除或退學，自應依
    該賠償費用辦法履行其義務。
(二)、原告主張：
    1、被告辰○○於91年8 月5 日起為就讀原告常備士官班（
       常66期2 連）之學生，因在學期間意志不堅，不願繼續
       就讀，申請自願退學，經原告依行為時「學員生手冊」
       第02 00 5 條第6 款規定，於93年6 月18日予以退學。
       依上開行為時「國軍各軍事學校轉學退學開除學生賠償
       費用辦法」規定，被告辰○○及其家長巳○○、Ｏ○○
       應賠償被告辰○○在校間之各項費用計460,651 元。
    2、被告酉○○於91年8 月5 日起為就讀原告常備士官班（
       常66期1 連）之學生，因在學期間因在學期間意志不堅
       ，不願繼續就讀，經學生懲處人評會一致決議，遂由原
       告依行為時「學員生手冊」第02005 條第6 款規定，於
       92年5 月26日予以開除。依上開行為時「國軍各軍事學
       校轉學退學開除學生賠償費用辦法」規定，被告酉○○
       及其家長戌○○應賠償被告酉○○在校間之各項費用計
       642,831 元。惟被告僅繳交47,903元，尚欠原告594,92
       8元。
    3、被告亥○○( 原名王文志) 於89年8 月7 日起為就讀原
       告常備士官班（常期6 連）之學生，因在學期間竊取他
       人財物，嚴重違反校規，經學生懲處人評會一致決議，
       遂由原告依行為時「學員生手冊」第02007 條第8 款規
       定，於92年6 月27日予以開除。依上開行為時「國軍各
       軍事學校轉學退學開除學生賠償費用辦法」規定，被告
       亥○○及其家長天○○、Ｐ○○應賠償被告亥○○在校
       間之各項費用計636,273 元。惟被告僅繳交36,273元，
       尚欠原告600,000 元。
    4、被告地○○於91年8 月5 日起為就讀原告常備士官班（
       常66期4 連）之學生，因在學期間意志不堅，不願繼續
       就讀，經學生懲處人評會一致決議，遂由原告依行為時
       「學員生手冊」第02005 條第6 款規定，於92年7 月22
       日予以開除。依上開行為時「國軍各軍事學校轉學退學
       開除學生賠償費用辦法」規定，被告地○○及其家長宇
       ○○、Ｑ○○應賠償被告地○○在校間之各項費用計20
       3,850 元。惟被告僅繳交13,850元，尚欠原告190,000
       元。
    5、被告宙○○於91年8 月5 日起為就讀原告常備士官班（
       常66期2 連）之學生，因在學期間意志不堅，不願繼續
       就讀，經學生懲處人評會一致決議，遂由原告依行為時
       「學員生手冊」第02005 條第6 款規定，於92年7 月31
       日予以開除。依上開行為時「國軍各軍事學校轉學退學
       開除學生賠償費用辦法」規定，被告宙○○及其家長Ｒ
       ○○、Ｓ○○應賠償被告宙○○在校間之各項費用計20
       3,850 元。惟被告僅繳交850 元，尚欠原告203,000 元。
    6、被告玄○○於90年8 月6 日起為就讀原告常備士官班（
       常65期9 連）之學生，因嚴重違犯校規，經學生懲處人
       評會一致決議，遂由原告依行為時「學員生手冊」第02
       007 條第8 款規定，於92年10月8 日予以開除。依上開
       行為時「國軍各軍事學校轉學退學開除學生賠償費用辦
       法」規定，被告玄○○及其家長黃○○、惠萍應賠償
       被告玄○○在校間之各項費用計476,585 元。惟被告僅
       繳交58,085元，尚欠原告418,500 元。
    7、被告Ａ○○於91年8 月5 日起為就讀原告常備士官班（
       常66期19連）之學生，因在學期間意志不堅，不願繼續
       就讀，經學生懲處人評會一致決議，遂由原告依行為時
       「學員生手冊」第02005 條第6 款規定，於92年11月1
       日予以開除。依上開行為時「國軍各軍事學校轉學退學
       開除學生賠償費用辦法」規定，被告Ａ○○及其家長Ｂ
       ○○、Ｔ○○應賠償被告Ａ○○在校間之各項費用計25
       5,980 元。
    8、被告Ｃ○○於92年9 月1 日起為就讀原告常備士官班（
       常67期15連）之學生，因在學期間意志不堅，不願繼續
       就讀，經學生懲處人評會一致決議，遂由原告依行為時
       「學員生手冊」第02005 條第6 款規定，於92年12月18
       日予以開除。依上開行為時「國軍各軍事學校轉學退學
       開除學生賠償費用辦法」規定，被告Ｃ○○及其家長Ｄ
       ○○、Ｕ○○應賠償被告Ｃ○○在校間之各項費用計68
       ,423元。惟被告僅繳交23,423元，尚欠原告45,000元。
    9、被告葉家豪於92年9 月1 日起為就讀原告常備士官班（
       常67期13連）之學生，因在學期間意志不堅，不願繼續
       就讀，申請自願退學，經原告依行為時「學員生手冊」
       第02005 條第6 款規定。依上開行為時依據「軍事學校
       預備學校軍費生公費待遇津貼發給及賠償法」第1 、2
       條規定，葉員應賠償在校一切費用，被告Ｅ○○及其家
       長Ｆ○○、Ｖ○○應賠償被告葉家豪在校間之各項費用
       計123,467 元。
    １０ 被告Ｇ○○於91年8 月5 日起就讀原告常備士官班（常
       66期學19連）學生，其因意志不堅，不願繼續就讀，申
       請自願退學，經原告依行為時「學員生手冊」規定，於
       93年10月26日予以開除。依上開行為時「軍事學校預備
       學校軍費生公費待遇津貼發給及賠償法」規定，被告Ｇ
       ○○及其家長Ｈ○○、Ｗ○○應賠償被告Ｇ○○在校間
       之各項費用計476,579 元，而被告僅繳交部分款項26,5
       59 元 ，尚積欠原告450,020 元。
     被告Ｉ○○於91年8 月5 日起為就讀原告常備士官班（
       常66期學二連）之學生，在學期間因意志不堅，不願繼
       續就讀，遂由原告依行為時「學員生手冊」第02005 條
       第6 款規定，於93年6 月18日予以退學。依上開行為時
       「國軍各軍事學校轉學退學開除學生賠償費用辦法」規
       定，被告Ｉ○○及其家長Ｊ○○、江素真應賠償被告乙
       ○○在校間之各項費用計409,630 元。
    等事實，業據提出各年度「國軍各軍事學核轉學退學開除學
    生賠償費用辦法」、陸軍士官學校開除學籍令、陸軍高級中
    學退學生效令及陸軍士官學校常備士官班開除學生賠償費用
    明細表等件影本附件為證，除被告陳昱偉經通知到場表示「
    沒有意見，但是我現在在服義務役，沒辦法還。」等語（見
    本院卷3 第7 頁），其餘被告均未據到庭或提出書狀爭執，
    自堪信為真實。
(三)、按「行政契約，本法未規定者，準用民法相關之規定。」行
    政程序法第149 條定有明文。又「債權人基於債之關係，得
    向債務人請求給付。」、「遲延之債務，以支付金錢為標的
    者，債權人得請求依法定利率計算之遲延利息。」、「應付
    利息之債務，其利率未經約定，亦無法律可據者，週年利率
    為百分之五。」則經民法第199 條第1 項、第233 條第1 項
    前段、第203 條定有明文。從而，本件原告本於其與被告辰
    ○○、酉○○、亥○○、地○○、宙○○、玄○○、Ａ○○
    、Ｃ○○、Ｅ○○、Ｇ○○、陳昱偉等11人間之軍費生行政
    契約關係，請求上揭被告等應給付其賠償費用及自起訴狀繕
    本送達翌起至償還日止依週年百分之5 計算之利息，即：被
    告辰○○應給付原告460,651 元及自97年1 月18日起至給付
    日止按週年利率百分之5 計算之利息；被告酉○○應給付原
    告594,928 元及自97年1 月22日起至給付日止按週年利率百
    分之5 計算之利息；被告亥○○應給付原告600,000 元及自
    97 年1月26日起至給付日止按週年利率百分之5 計算之利息
    ；被告地○○應給付原告190,000 元及自97年1 月22日起至
    給付日止按週年利率百分之5 計算之利息；被告宙○○應給
    付原告203,000 元及自97年1 月24日起至給付日止按週年利
    率百分之5 計算之利息；被告玄○○應給付原告418,500 元
    及自97年1 月24日起至給付日止按週年利率百分之5 計算之
    利息；被告Ａ○○應給付原告255,980 元及自97年1 月24日
    起至給付日止按週年利率百分之5 計算之利息；被告Ｃ○○
    應給付原告45,000元及自97年1 月24日起至給付日止按週年
    利率百分之5 計算之利息；被告Ｅ○○應給付原告123,467
    元及自97年1 月25日起至給付日止按週年利率百分之5 計算
    之利息；被告Ｇ○○應給付原告450,020 元及自97年1 月23
    日起至給付日止按週年利率百分之5 計算之利息；被告Ｉ○
    ○應給付原告409,630 元及自97年1 月26日起至給付日止按
    週年利率百分之5 計算之利息。均為有理由，應予准許。
三、被告乙○○、丁○○、己○○、辛○○、癸○○、丑○○、
    寅○○、午○○、申○○等9人部分：
(一)、原告主張：
    1、被告乙○○於81年9 月5 日起為就讀原告常備士官班（
       常56期）之學生，在學期間因屢次犯錯，且無意願就讀
       ，遂由原告依行為時「學員生手冊」第21條第4 項規定
       ，於82年3 月1 日予以開除。依上開行為時「國軍各軍
       事學校轉學退學開除學生賠償費用辦法」規定，被告乙
       ○○及其家長丙○○、Ｋ○○應賠償被告乙○○在校間
       之各項費用計76,820元。惟被告僅繳交36,820元，尚欠
       原告40,000元。
    2、被告丁○○就讀原告常備士官班（常56期9 連）之學生
       ，因在學期間多次逾假、屢犯校規，經學生懲處人評會
       一致決議，遂由原告依行為時「國軍各軍事學校學員生
       修業規則」第46條第1 項規定，於83年10月12日予以開
       除。依上開行為時「國軍各軍事學校轉學退學開除學生
       賠償費用辦法」規定，被告丁○○及其家長施顯鍾、Ｌ
       ○○應賠償被告丁○○在校間之各項費用計359,567 元
       ，惟被告僅繳交72,108元，尚欠原告287,459 元。
    3、被告己○○於83年6 月28日起為就讀原告常備士官班（
       常58期21連）之學生，因在學期間意志不堅，不願就讀
       ，經學生懲處人評會一致決議，遂由原告依行為時「學
       員生手冊」第35條第4 款規定，於84年9 月1 日予以開
       除。依上開行為時「國軍各軍事學校轉學退學開除學生
       賠償費用辦法」規定，被告己○○及其家長庚○○應賠
       償被告己○○在校間之各項費用計214,848 元，惟被告
       僅繳交102,348 元，尚欠原告112,500 元。
    4、被告辛○○於84年9 月1 日起為就讀原告常備士官班（
       常59期）之學生，因在學期間功過相抵，累滿三大過，
       經學生懲處人評會一致決議，遂由原告依行為時「學員
       生手冊」第10009 條第1 款規定，於85年4 月26日予以
       開除。依上開行為時「國軍各軍事學校轉學退學開除學
       生賠償費用辦法」規定，被告徐世明及其家長徐尉菘、
       Ｎ○○應賠償被告辛○○在校間之各項費用計145,213
       元，惟被告僅繳交108,413 元，尚欠原告36,800元。
    5、被告癸○○於82年6 月11日起為就讀原告常備士官班（
       常57期）之學生，因在學期間累滿三大過，遂由原告依
       行為時「學員生手冊」第02035 條第2 項規定，於85年6
       月13日予以開除。依上開行為時「國軍各軍事學校轉學
       退學開除學生賠償費用辦法」規定，被告癸○○及其家
       長子○○應賠償被告鄭育騏在校間之各項費用計565,341
       元，惟被告僅繳交224,640 元，尚欠原告340,701 元。
    6、被告丑○○於84年6 月28日起為就讀原告常備士官班（
       常59期4 連）之學生，因在學期間無就讀意願，申請退
       學，經學生懲處人評會一致決議，遂由原告依行為時「
       學員生手冊」第02031 條第6 項規定，於85年9 月14日
       予以開除。依上開行為時「國軍各軍事學校轉學退學開
       除學生賠償費用辦法」規定，被告丑○○應賠償在校間
       之各項費用計221,291 元。惟被告丑○○僅繳納82,741
       款項後，目前仍積欠原告138,550 元。故被告丑○○自
       負有賠償在校期間費用予原告之義務。
    7、被告寅○○於85年6 月28日起為就讀原告常備士官班（
       常60期1 營）之學生，因在學期間無意願就讀，經多次
       輔導後仍堅持退學，並蓄意不假離營，遂由原告依行為
       時「學員生手冊」第11009 條第7 款規定，於85年10月
       24日予以開除。依上開行為時「國軍各軍事學校轉學退
       學開除學生賠償費用辦法」規定，被告寅○○及其家長
       卯○○應賠償被告寅○○在校間之各項費用計50,791元。
    8、被告午○○於84年6 月28日起為就讀原告常備士官班（
       常59期2 營）之學生，因無就讀意願，經約談後仍堅持
       退學，經學生懲處人評會一致決議，遂由原告依行為時
       「學員生手冊」第02036 條第4 款規定及11009 條第7
       款，於86年3 月14日予以開除。依上開行為時「國軍各
       軍事學校轉學退學開除學生賠償費用辦法」規定，被告
       午○○及其家長未○○應賠償被告蔡文在校間之各項費
       用計334,695 元。惟被告僅繳交146,695 元，尚欠原告
       18 8,000元。
    9、被告申○○於85年6 月28日起為就讀原告常備士官班（
       常60期一營）之學生，因在學期間因無就讀意願，經學
       生懲處人評會一致決議，遂由原告依行為時「學員生手
       冊」第02032 條第6 項規定，於86年3 月11日予以開除
       。依上開行為時「國軍各軍事學校轉學退學開除學生賠
       償費用辦法」規定，被告申○○及其家長未○○應賠償
       被告申○○在校間之各項費用計139,049 元。惟被告僅
       繳交49,049元，尚欠原告90,000元。
    等事實，固據提出各年度「國軍各軍事學核轉學退學開除學
    生賠償費用辦法」、陸軍士官學校開除學籍令、陸軍高級中
    學退學生效令及陸軍士官學校常備士官班開除學生賠償費用
    明細表等件影本附件為證。
(二)、惟按「公法上之請求權，除法律有特別規定外，因五年間不
    行使而消滅。公法上請求權，因時效完成而當然消滅。前項
    時效，因行政機關為實現該權利所作成之行政處分而中斷。
    」、「民法總則施行前之法定消滅時效已完成者，其時效為
    完成。民法總則施行前之法定消滅時效，其期間較民法總則
    所定為長者，適用舊法，但其殘餘期間，自民法總則施行日
    起算，較民法總則所定時效期間為長者，應自施行日起，適
    用民法總則。」行政程序法第131 條及民法總則施行法第18
    條分別定有明文。查於行政程序法90年1 月1 日施行前，關
    於公法上賠償請求權之時效期間，基於實體從舊原則，固無
    行政程序法第131 條第1 項規定之適用，並因公法無性質相
    類之規定，而應類推適用民法第125 條一般時效即15年之規
    定；惟此類推適用之時效期間，若自行政程序法施行日起算
    ，其殘餘期間較行政程序法第131 條第1 項所定5 年時效期
    間為長者，參諸前述民法總則施行法第18條規定意旨，即應
    自行政程序法施行日起，適用行政程序法第131 條第1 項關
    於5 年時效期間之規定，當無割裂僅類推適用民法第125 條
    規定情形，俾得兼顧行政程序法規定時效期間為5 年之目的
    ，以使法律秩序趨於一致。至行政程序法第149 條雖規定：
    「行政契約，本法未規定者，準用民法相關之規定。」惟按
    「公法上之請求權，除法律有特別規定外，因五年間不行使
    而消滅。」業為行政程序法第131 條第1 項所明定；而所謂
    行政契約準用民法相關之規定，係指行政程序法未規定契約
    之性質者，得準用民法有關契約性質之規定而言；就因行政
    契約而生之公法上請求權之消滅時效，應類推適用行政程序
    法第131 條第1 項之規定，尚無依行政程序法第149 條規定
    準用民法第125 條所規定消滅時效之餘地，業有最高行政法
    院96年度判字第914 號判決及97年度裁字第1607號裁定意旨
    可資參照。
(三)、因此，縱認原告本諸上揭開除處分，而得依賠償費用辦法規
    定，請求被告賠償伊在校期間之上述費用，亦即對被告存有
    因行政契約所生賠償請求權。然原告主張之系爭賠償請求權
    既係發生於行政程序法施行（即90年1 月1 日）前之82年、
    83年、84年、85年、86年間，當時就公法上請求權之消滅時
    效期間問題，法律尚無明文規定，固應類推適用民法第125
    條規定，其消滅時效應為15年；惟自行政程序法施行日起，
    其原15年時效所殘餘之期間，既較行政程序法第131 條第1
    項所定5 年時效期間為長（即99年5 月26日），則依上開說
    明，自行政程序法90年1 月1 日施行起，即應適用行政程序
    法第131 條第1 項之5 年時效期間，亦即原告對被告之公法
    上賠償請求權時效，除有行政程序法規定之中斷等事由外，
    應至95年1 月2 日屆滿（原應至94年12月31日屆滿，惟因當
    日係星期六之休息日，翌日則為星期日，則參諸民法第122
    條：「於一定期日或期間內，應為意思表示或給付者，其期
    日或其期間之末日，為星期日、紀念日或其他休息日時，以
    其休息日之次日代之。」之規定，即延至95年1 月2 日屆滿
    ）。惟原告遲至96年12月17日始提起本件行政訴訟（此有加
    蓋本院收文日期章之原告起訴狀附於本院卷一第12頁可稽）
    ，可見原告請求上揭被告9 人賠償在校期間相關之費用支出
    其請求權之時效業已完成，洵堪認定。
(四)、按關於時效完成之法律效果，基於國家享有公權力，對人民
    居於優越地位之公法特性，為求公法法律關係之安定，及臻
    於明確起見，民法第144 條關於時效完成後，債務人僅得拒
    絕給付之規定，於公法上請求權應不得予以類推適用，而應
    採權利消滅主義。亦即公法上請求權，因時效完成即當然歸
    於消滅，並無待當事人主張，法院即應依職權調查有無消滅
    時效完成之事實。又行政程序法施行前，所發生公行政對人
    民之公法上請求權，固應類推適用民法關於時效期間之規定
    ，然其時效完成之法律效果則應為權利當然消滅，而非僅發
    生義務人得為拒絕給付之抗辯，亦有最高行政法院95年8 月
    22日庭長法官聯席會議決議足資參照。如前所述，本件原告
    上述賠償費用之公法上請求權，既已時效完成，即當然歸於
    消滅，故原告於時效完成後，為本件起訴，不生中斷時效及
    影響已完成時效之效力。
四、被告丙○○、Ｋ○○、Ｌ○○、戊○○、庚○○、Ｍ○○、
    Ｎ○○、壬○○、子○○、卯○○、未○○、Ｘ○○等12人
    部分：
    查被告丙○○、Ｋ○○係被告乙○○之家長；Ｌ○○、戊○
    ○係被告丁○○之家長；庚○○、Ｍ○○係己○○之家長；
    Ｎ○○、壬○○係辛○○之家長；子○○係癸○○之家長；
    卯○○係寅○○之家長；未○○係午○○及申○○之家長。
    原告請求上開被告乙○○、丁○○、己○○、辛○○、癸○
    ○、寅○○、午○○、申○○等8 人賠償乙節，既因原告請
    求權罹於時效，而當然消滅，則原告請求上開被告之家長為
    不連帶賠償之給付，亦當然消滅。
五、被告巳○○、Ｏ○○、戌○○、天○○、Ｐ○○、宇○○、
    Ｑ○○、Ｒ○○、Ｓ○○、黃○○、惠萍、Ｂ○○、Ｔ○
    ○、Ｄ○○、Ｕ○○、Ｆ○○、Ｖ○○、Ｈ○○、Ｗ○○、
    Ｊ○○、江素真等21人部分：
(一)、查原告主張上揭21位被告應不連帶給付賠償費用，係以被告
    巳○○、Ｏ○○為被告辰○○之家長；戌○○為酉○○之家
    長；天○○、Ｐ○○為亥○○之家長；宇○○、Ｑ○○為地
    ○○之家長；Ｒ○○、Ｓ○○為宙○○之家長；黃○○、
    惠萍為玄○○之家長；Ｂ○○、Ｔ○○為Ａ○○之家長；Ｄ
    ○○、Ｕ○○為Ｃ○○之家長；Ｆ○○、Ｖ○○為Ｅ○○之
    家長；Ｈ○○、Ｗ○○為Ｇ○○之家長；Ｊ○○、江素真為
    Ｉ○○之家長，依上開學生開除學籍時之「國軍各軍事學校
    轉學退學開除學生賠償費用辦法」第4 條第1 項規定：「賠
    償費用方式如下：（一）學生接到核定轉學、退學或開除學
    籍命令時，應於賠償費用後辦理離校手續。但賠償義務人（
    學生或其家長或監護人）當時無力一次賠償時，應詳述理由
    申請分期賠繳。」為據。
(二)、但查上揭學生家長並未與原告簽訂任何入學契約或連帶賠償
    之協議，自非本件行政契約之當事人或保證人，而「國軍各
    軍事學校轉學退學開除學生賠償費用辦法」第4 條第1 項但
    書規定之「賠償義務人（學生或其家長或監護人）」係指依
    法或依契約約定負有賠償義務者而言，要無因上開賠償辦法
    之規定，逕行將學生家長或監護人列為連帶賠償之義務人之
    理。原告此項不真正連帶債務之請求，即屬於法無據，其請
    求給付，顯無理由。
肆、綜上所述，本件原告起訴請求被告被告辰○○、酉○○、亥
    ○○、地○○、宙○○、玄○○、Ａ○○、Ｃ○○、Ｅ○○
    、Ｇ○○、陳昱偉等11人給付賠償費用部分，為有理由，爰
    判決如主文所述；至於原告請求其餘被告給付或不真正連帶
    給付部分，均為無理由，應予駁回。
伍、本件事證已臻明確，其餘攻擊及防禦方法，經本院審酌後，
    核與本件判決結果不生影響，故不逐一論究說明，附敘明之。
陸、據上論結，本件原告之訴為一部有理由、一部無理由，依行
    政訴訟法第104 條、第218 條、民事訴訟法第79條、第385
    條第1項 前段，判決如主文。
中    華    民    國    97    年    9   月      18    日
         臺北高等行政法院第七庭審判長法  官   林  樹  埔
                                     法  官   林  玫  君
                                     法  官   闕  銘  富
上為正本係照原本作成。
如不服本判決，應於送達後20日內，向本院提出上訴狀並表明上
訴理由，如於本判決宣示後送達前提起上訴者，應於判決送達後
20日內補提上訴理由書（須按他造人數附繕本）。
中    華    民    國    97    年    9    月     25    日
                                     書記官   孫  筱  晴


司法院資訊處製作；財團法人民間司法改革基金會備份。
